【裁判字號】    99,易,1841
【裁判日期】    991110
【裁判案由】    背信
【裁判全文】
臺灣高雄地方法院刑事判決              99年度易字第1841號
公  訴  人  臺灣高雄地方法院檢察署檢察官
被      告  乙○○
選任辯護人  康清敬律師
上列被告因背信案件，經檢察官提起公訴（99年度偵字第1218號
），被告於準備程序為有罪之陳述，經本院合議庭裁定由受命法
官依簡式審判程式獨任審理，判決如下：
    主  文
乙○○犯背信未遂罪，處有期徒刑肆月，如易科罰金，以新臺幣
壹仟元折算壹日。緩刑貳年。
    事  實
一、乙○○與甲○○○○原係好友，緣甲○○○○因婚姻關係取
    得日本國國籍並居住在日本，但仍不時返臺經商，故於民國
    94年6 月20日向京城建設股份有限公司購買坐落於高雄市○
    ○區○○段636 地號土地及其上同段建號757 號房屋（門牌
    號碼為高雄市鼓山區○○○○街98號；下稱上揭房地），遂
    以其子廖順平之名義為所有權登記，嗣後廖順平與甲○○○
    ○因故發生爭執，甲○○○○遂與乙○○商定借名登記契約
    ，即由乙○○同意受委託於95年8 月16日起出具名義登記為
    上開房地之所有權人，貸款仍由甲○○○○繳納，上揭房地
    亦均為甲○○○○居住使用。然乙○○明知其僅係受甲○○
    ○○所託，出借名義為上揭房地之登記名義人，上揭房地之
    真正所有權人仍係甲○○○○，其竟意圖為自己不法之利益
    及損害甲○○○○之利益，違背其受託人之任務，自居為上
    開房地之真正所有權人，於96年10月5 日向本院對甲○○○
    ○提起97年度訴字第762 號民事訴訟，要求甲○○○○遷讓
    上開房屋並返還予乙○○，惟經本院判決駁回其訴訟確定，
    嗣乙○○復於98年3 月18日擅自將上開房地信託登記予不知
    情之朱新瑜，約定朱新瑜為乙○○之利益得以管理、處分、
    使用收益信託財產即上揭房地，使朱新瑜代為處理將上開房
    地出售之事宜，惟因甲○○○○發覺提出本件告訴，乙○○
    才於98年5 月7 日申請塗銷該信託登記，上揭房地始未遭處
    分完成。
二、案經甲○○○○訴由臺灣高雄地方法院檢察署檢察官偵查起
    訴。
    理  由
一、本件被告乙○○所犯係死刑、無期徒刑、最輕本刑為3 年以
    上有期徒刑以外之罪，其於審判程序中就被訴事實為有罪之
    陳述，由審判長告知簡式審判程序之旨，並聽取公訴人及被
    告之意見後，經本院依刑事訴訟法第273 條之1 第1 項之規
    定，裁定由受命法官獨任進行簡式審判程序。又本件卷內之
    物證、書證等證據，依同法第273 條之2 規定，不受第159
    條第1 項關於傳聞法則規定之限制，依法均有證據能力，合
    先敘明。
二、訊據被告乙○○對於上開犯罪事實已於本院審理時坦承不諱
    ，核與證人即告訴人甲○○○○於偵訊時之證詞、證人朱新
    瑜警詢時之證詞相合（臺灣高雄地方法院檢察署98年度偵字
    第12057 號卷〈下稱偵卷〉第48頁、第49頁；警卷第2 頁）
    ，復有上揭房地之土地所有權狀暨建物所有權狀、土地登記
    謄本暨建物登記謄本、95年8 月15日土地登記申請書、97年
    11月17日信託契約書、98年5 月7 日塗銷信用登記申請書、
    98年5 月7 日土地登記申請書、本院97年度訴字第762 號民
    事訴訟判決各1 份附卷可稽（見本院民事97年度訴字762 號
    卷第251 頁反面至第257 頁；臺灣高雄地方法院檢察署98年
    度他字第3565號卷〈下稱他卷〉第12頁至第19頁；偵卷第16
    頁至第19頁、第51頁至第54頁、第62頁至第65頁、第69頁至
    第74頁、第76頁、第80頁至第83頁、第87頁至第90頁、第99
    頁、第100 頁），足認被告之自白確與事實相符，得為認定
    事實之依據。是本件事證明確，被告背信犯行，洵堪認定，
    應依法論科。
三、又按權利人僅以其購買之不動產，名義上登記於他人名下，
    該他人自始未負責管理、處分，而將該不動產之管理、使用
    、處分悉由權利人自行為之，側重於權利人與該他人間消極
    信託關係之純粹「借名登記」契約，苟其內容不違反強行規
    定或公序良俗者，在性質上應與委任契約同視，除契約內容
    另有約定外，自可類推適用民法上有關委任契約之相關規定
    ；而一方將所有土地信託登記為他方所有，如果屬實，除非
    他方有違反信託行為，例如將受託物出賣或處分，或為其他
    減損受託物價值之行為，應成立背信罪外，否則僅單純否認
    有信託契約存在，或於信託契約終止後，不將受託物返還，
    應只係民法債務不履行問題，要與背信罪無涉（最高法院94
    年度臺上字第953 號及85年度臺上字第2104號判決理由可資
    參照）。是核被告所為，係犯刑法第342 條第2 項、第1 項
    之背信未遂罪。被告基於背信之犯意，處分上揭房地，已達
    著手階段，惟因告訴人發覺提出本件告訴，被告塗銷上揭信
    託登記而最終未得利益，屬未遂犯，應依刑法第25條第2 項
    規定，減輕其刑。爰審酌被告受告訴人委託出名登記系爭房
    地，明知其就上揭房地並無所有權，竟為牟自己不法利益並
    損及告訴人之利益，未得告訴人之同意，擅自將上揭房地信
    託信託登記於他人，所為殊值非難，惟所幸經告訴人發覺後
    ，在尚未實際獲得利益前，尚知塗銷上揭信託登記回復告訴
    人之權利，另其犯後能與告訴人和解，告訴人並撤回告訴等
    節，有告訴人刑事撤回告訴狀附卷可憑（見本院99年度審易
    字第2483號第16頁），暨其犯罪目的、手段、犯後所生損害
    等一切情狀，量處如主文所示之刑，並斟酌被告之學歷、經
    濟能力等情（見本院卷第38頁），諭知易科罰金之折算標準
    。又被告前未曾受有期徒刑以上刑之宣告，此有臺灣高等法
    院被告前案紀錄表1 份附卷可稽，且於犯後業與告訴人達成
    和解，告訴人並已撤回告訴，已如前述，顯見其僅因一時失
    慮，偶罹刑章，然犯後已深具悔意，經此罪刑之宣告，當知
    所警惕，信無再犯之虞，本院認為所宣告之刑，以暫不執行
    為適當，爰併予宣告緩刑2 年，以啟自新。
據上論斷，應依刑事訴訟法第273 條之1 第1 項、第299 條第1
項前段，刑法第342 條第2 項、第1 項、第25條第2 項、第41條
第1 項、第74條第1 項第1 款，刑法施行法第1 條之1 ，判決如
主文。
本案經檢察官張媛舒到庭執行職務。
中    華    民    國    99    年    11    月    10    日
                    刑事第十三庭  法  官  王參和
以上正本證明與原本無異。
如不服本判決應於收受判決後10日內向本院提出上訴書狀，並應
敘述具體理由。其未敘述上訴理由者，應於上訴期間屆滿後20日
內向本院補提理由書(均須按他造當事人之人數附繕本)「切勿逕
送上級法院」。
中    華    民    國    99    年    11    月    10    日
                                  書記官  葉祝君
附錄本案論罪科刑法條全文
中華民國刑法第342條
（背信罪）
為他人處理事務，意圖為自己或第三人不法之利益，或損害本人
之利益，而為違背其任務之行為，致生損害於本人之財產或其他
利益者，處 5 年以下有期徒刑、拘役或科或併科 1 千元以下罰
金。
前項之未遂犯罰之。

司法院資訊處製作；財團法人民間司法改革基金會備份。
